臺北高等行政法院判決
　　　　　　　　　　　　　　　　　　 93年度訴字第00749號
　　　　　　　　　　　　　　　.
原　　　告　甲○○
訴訟代理人　謝文倩律師
　　　　　　許良宇律師
被　　　告　財政部臺灣省北區國稅局
代　表　人　許虞哲（局長）
訴訟代理人　乙○○
上列當事人間因遺產稅事件，原告不服財政部中華民國92年12月
31日台財訴字第0920059053號訴願決定，提起行政訴訟。本院判
決如下：
　　主  文
訴願決定、原處分（即復查決定）均撤銷。
訴訟費用由被告負擔。
　　事  實
一、事實概要：原告之父李財於民國 86年11月3日死亡，原告於
    申准延期申報期限內87年8月3日辦理遺產稅申報，經被告查
    得原告漏報被繼承人遺產中國農民銀行基隆分行存款新台幣
    （以下同）5,616元、臺灣省合作金庫基隆支庫存款 19,843
    元及4,579元、基隆市第二信用合作社存款5元、第一商業銀
    行不記名可轉讓定期存單存款30,000,000元、臺灣土地銀行
    無記名可轉讓定期存單存款本息10,180,000元，計漏報遺產
    總額 40,210,043元，乃併予核定遺產總額450,998,274元、
    遺產淨額257,290,590元、應納稅額114,138,295元，漏報遺
    產稅額20,105,022元，並依遺產及贈與稅法第45條規定處以
    1倍罰鍰20,105,022元。原告不服，申經復查結果，准予追
    認農地扣除額76,003,721元，變更遺產淨額為181,286,869
    元；罰鍰部分，仍維持原核定。原告仍不服，遂就銀行存款
    、未償債務及罰鍰等項目向財政部提起訴願，經訴願決定駁
    回，原告猶未甘服，遂向本院提起行政訴訟。
二、兩造聲明：
　(一)原告聲明：
    1.訴願決定及原處分（復查決定及原核定）關於銀行存款
      40,210,043元核課遺產稅、未償債務15,000,000元未予認
      列扣除額及罰鍰20,105,022元之決定均撤銷，並判命被告
      機關按原告申報遺產稅額核課。
    2.訴訟費用由被告負擔。
　(二)被告聲明：
    1.駁回原告之訴。
    2.訴訟費用由原告負擔。
三、兩造之主張：
甲、原告主張：
  (一)銀行存款40,180,000元部分，不屬被繼承人李財之遺產，原
    告並無漏報之行為，訴願決定及原行政處分之認定顯有違誤
    ：
  1.第一商業銀行草店尾分行被繼承人購於86年7月12日之2張記
    名可轉讓定期存單面額各10,000,000元及一張不記名可轉讓
    定期存單面額10,000,000元（下稱系爭定期存單），係被繼
    承人於生前即86年7月31日背書交付轉讓予美商ASM公司負責
    人陳淑芬用以支付應付款項，是系爭3張定期存單款項，不
    屬被繼承人遺產，原告無申報之義務，亦無漏未申報之行為
    ：
    (1)按「私文書經本人或其代理人簽名、蓋章或按指印或有法
      院或公證人之認證者，推定為真正」，民事訴訟法第358
      條第1項定有明文，此規定亦為行政訴訟法第136條所準用
      。被告機關主張被繼承人之第一商業銀行草店尾分行不記
      名可轉讓定期存單存款30,000,000元，於87年1月15日及
      同年2月17日解約，是截至被繼承人死亡日86年11月3日存
      款30,000,000元仍屬被繼承人銀行存款，認原告漏未申報
      云云；惟查
    (2)系爭第一商業銀行（草店尾分行）被繼承人購於86年7月
      12日，到期日為87年1月12日面額各10,000,000元之2張
      記名可轉讓定期存單，業於被繼承人於生前即86年7月31
      日背書轉讓並交付予美商ASM公司之負責人陳淑芬，有各
      該背書之記載可稽；另一張到期日為87年2月14日面額10,
      000,000元之不記名可轉讓定期存單，亦於86年7月31 日
      由被繼承人交付予美商ASM公司之負責人陳淑芬，作為支
      付被繼承人生前與友人前往大陸投資創立財建房地產有限
      公司應付款項（該大陸投資股權部分，原告已據以申報，
      參遺產稅申報書大陸投資項）。依首揭規定，足以證明系
      爭3千萬元之定期存單早於被繼承人生前即已移轉予他人
      所有，顯非被繼承人之遺產至明。
    (3)依系爭第一銀行可轉讓定期存單持有人須知「二、本存單
      為記名式與無記名式兩種，任由客戶選擇，並均得自由轉
      讓流通。...四、本存單不得中途解約提取，逾期續存應
      按新存方式辦理。...六、本存單中途轉讓，如為記名式
      者，應以背書方式，於存單背面背書欄依序為之。轉讓後
      無需向本行辦理過戶手續，被書人、被背書人是否為本人
      及其轉讓情形，本行不負認定之責。其為無記名式者，得
      為交付轉讓。」規定，被繼承人將其中2張記名式定期存
      單背書及一張不記名式定期存單併予交付美商ASM公司負
      責人陳淑芬，實已發生轉讓之效力，無需向第一銀行為變
      更手續，則上開款項於被繼承人處分背書交付時起即屬被
      背書人（受讓人），而不屬被繼承人所有，是上開款項並
      非被繼承人遺產至明，原告就此部分本無需陳報，當無所
      謂漏報之行為，被告機關未予詳酌，率認系爭定期存單皆
      為不記名式而逕以上開款項屬被繼承人遺產，顯然認定事
      實與證據不符，所為之遺產稅核定處分亦顯有違誤。
    (4)其次，被告機關主張系爭3張定期存單分別於87年1月15日
      及同年2月17日解約，認上開存款於被繼承人死亡日86年
      11月3日仍屬被繼承人銀行存款云云，顯未詳閱系爭定期
      存單持有人須知之規定。依系爭定期存單持有人須知四、
      之規定，系爭定期存單不得於中途解約提取，而各該存單
      之到期日分別為87年1月12日及同年2月14日，系爭定期存
      單之所有人因囿於存單提領條件規定限制即在美國提領不
      便之因素下，始於系爭定期存單到期後，委由原告分別於
      87年1月15日及同年2月17日代為提領。原告於代為領取後
      ，亦將全數款項匯至美商ASM公司在美國之銀行帳戶，有
      匯款單據紀錄可資為憑，該匯款水單即載明：「受款人
      SWISS BANK CORPORATION SINGAPORE CHIPS UID 90504
      ATTENTION MS LYN TAN DIRECTOR A/C NO. 106456 ADVAN
      CED SYSTEM MANUFACTUING INC」，亦即Advanced System
      Manufacturing Inc.﹙ASM公司﹚，代表人為MS LYN TAN
      ，在Swiss Bank之帳戶，匯款分類名稱亦載明係「償還國
      外借款本金」，依首揭規定，亦證原告所為亦僅代受讓人
      ﹙美商ASM公司﹚領取已屬該公司之款項。系爭定期存單
      確經被繼承人生前處分予美商ASM公司，不屬被繼承人之
      遺產，原告無申報系爭定期存單之責任及義務，實無被告
      機關所謂漏未申報之行為，是被告機關就系爭定期存單之
      3千萬元部分所核定之遺產稅，實無所據，應予撤銷。
    (5)再者，被繼承人於生前為基隆地區具威望之人士，投資生
      意或與人合作皆是一言九鼎，誠信至上，復以被繼承人係
      一威權之人，對於其所有財產及投資事宜皆自理而不假手
      他人，原告及其他繼承人等無置喙之虞地，故其生前亦未
      作任何合法節稅之計畫，此由其生前（86年9月）尚陳報
      大陸投資金額一事可悉。被繼承人於生前處理債權債務亦
      本其一家之主之尊未與原告及其他繼承人等商量或指示，
      原告實無從得悉其債權債務之狀況，原告係於被繼承人往
      生後，始知系爭第一銀行定期存單並已由被繼承人生前支
      付應付款項轉讓一事，原告所為亦僅代受讓人（美商ASM
      公司）領取已屬美商ASM之款項。
    (6)系爭定期存單於被繼承人生前即已作為支付被繼承人生前
      與友人前往大陸投資創立財建房地產有限公司應付款項，
      該應付款項為被繼承人之債務，業由被繼承人於生前清償
      而債務歸於消滅，不屬遺產及贈與稅法第17條第9款規定
      之「被繼承人生前未清償債務」，故原告無申報系爭定期
      存單扣繳之義務，亦無需再就已消滅債務部分為任何之證
      明。被告機關未予詳酌明晰，驟以原告未舉證證明即駁回
      原告之訴願，顯然認事用法違誤。
  2.次查被繼承人李財前於86年2月4日購買台灣土地銀行無記
    名可轉讓定期存單乙張，面額10,000,000元，到期日為86年
    8月4日，到期後，被繼承人乃於86年9月23日，將解約後本
    息10,180,000元存入其子即原告之帳戶內，交代原告於其死
    後用以支付被繼承人李財生前即已預定之墓園﹙價金1千萬
    元﹚，是原告遵先父所屬，於其死後將該定期存單本金1千
    萬元部分支付購買墓園用地之費用，並無不合，自應依遺產
    及贈與稅法第17條第1項第9款之規定，自遺產中予以扣除。
    (1)系爭土地銀行定存本息10,180,000元，其中10,000,000元
      係用於清償被繼承人生前選定之墓園，有各該墓園合約書
      、墓園土地使用權證明書及支票影本為證，墓園合約書雖
      由原告簽立，惟契約之成立不以書面為必要，對於契約重
      要之點已合意，契約即為成立（參酌民法第153條規定）
      ，墓園合約實於被繼承人於生前即已選定合意，契約早已
      成立，該合約書僅係補簽書面契約，並不影響已成立之契
      約，原告所履行者，為被繼承人應予清償之債務，故系爭
      土地銀行定存本息中1千萬元部分，實屬清償被繼承人生
      前之債務，應自遺產中扣除，即使未予申報，亦不影響稅
      則之核課，被告機關核定原告漏未申報，係屬與原告認知
      上有所不同，惟系爭土地銀行定存本息為應付之債務，屬
      遺產及贈與稅法第17條規定得扣除之事項，非屬漏未申報
      稅額，被告機關核課顯有違誤。
    (2)原告雖為被繼承人之三子，然原告之二位兄長早於被繼承
      人生前即已過世，原告實負有長子之責，被繼承人往生前
      囑原告處理其已選定墓園及該價金之事，命原告於其身後
      處理相關事宜，原告身為人子自當遵囑辦理，此即墓園合
      約及相關付款支票皆係由原告甲○○名義之緣故。原告所
      為並無任何絲毫避免稅則之意思及行為，實無被告機關所
      謂漏稅之事。
    (3)至於墓園土地使用權狀簽發於86年12月，實係被繼承人於
      86年12月8日安葬於該墓園正式使用後簽發之故。且被繼
      承人李財生於民國初年，在該輩觀念中，生前雖選定墓園
      ，然因尚未正式使用該墓園，並避免晦氣，並未以被繼承
      人名義簽訂墓園合約書或發予使用權狀，而墓園業主亦知
      悉此忌諱，是相關墓園契約書及土地使用權狀皆係於被繼
      承人安葬後方以繼承人即原告名義簽訂。被告機關未衡酌
      風俗民情及習慣，竟遽以該等契約及支付票據係被繼承人
      死後始簽發云云，斷然否認墓園債務，實無足採。
  3.承前述，系爭銀行存款40,180,000元部分，或為被繼承人於
    生前即已轉讓用以支付應付款項，或為清償被繼承人未償債
    務，而不屬被繼承人李財之遺產，或為應扣除額，原告並無
    被告機關所稱之漏報行為，是被告機關核定原告漏報此部分
    稅額、訴願決定及原行政處分之認定顯與事證不符且有違誤
    ，應予撤銷。
  (二)未償債務：苗栗縣大湖鄉○○段783之16地號土地設定抵押
    權15,000,000元部分，屬被繼承人生前未清償債務，依遺產
    及贈與稅法第17條規定應予扣除：
  1.系爭苗栗縣大湖鄉○○段783之16地號土地設定抵押權15,00
    0,000元部分，為被繼承人於84年10月19日購買系爭土地時
    ，即已承受該債務，且抵押權人於86年間被繼承人生前即就
    系爭土地聲請拍賣，被繼承人亦受法院通知系爭土地拍賣之
    事實，故系爭抵押債務15,000,000元，於被繼承人生前即確
    屬成立且未清償，依遺產及贈與稅法第17條規定，自應由被
    繼承人遺產中扣除。原告於申報時將系爭抵押債務依法自被
    繼承人遺產中扣除並無違誤，是原處分及訴願決定認事用法
    違誤，應予撤銷。
  2.至於，被告機關以系爭土地之抵押權利人為紀榮源，債務人
    為陳明田及莊麗雲，設定義務人為陳明田，認非屬被繼承人
    生前債務云云，顯誤解抵押權之效力規定，蓋抵押權人就抵
    押物之權利不因抵押物所有權人變更而有影響（參酌民法第
    868條規定），原設定義務人已因被繼承人於84年10月19日
    買受該地並承受抵押債務而免除設定義務，該抵押債務已屬
    被繼承人生前未清償債務，自得依遺產及贈與稅法第17條規
    定扣除。復依鈞院89年度訴字第232號裁判闡釋「被繼承人
    對於主債務人是否有求償之債權價值，得列為遺產總額，為
    別一問題，不能因此否認原告之扣除權利」，原告就系爭未
    償債務申報扣除乃行使原告依法納稅之權義，被告機關未予
    詳酌債權債務關係即否定原告將此部分認列為未償債務，其
    核定顯違法令，實應予撤銷。
  (三)罰鍰20,105,022元部分：原告並無被告機關所稱遲延申報，
    訴願決定認原告違反遺產及贈與稅法第23條規定課予罰鍰，
    實無所據，應予撤銷：
  1.本件繼承事實發生於86年11月3日，繼承人等於87年4月27日
    以書面向被告機關之基隆市分局申請延期申報被繼承人遺產
    稅，並獲被告機關之基隆市分局87年4月29日北區國稅基市
    審字第87070981號函核准於87年8月3日前申報在案，原告於
    87年8月3日申報本件遺產稅，並無遲延申報，實無違反遺產
    及贈與稅法第23條第1項規定（自被繼承人死亡之日起6個月
    內）。
  2.復依被告機關之遺產稅核定通知書，就有無逾期申報部分，
    已填寫「無」，是被告機關已確認本件遺產稅申報並無逾期
    ，訴願決定以本件申報遺產稅逾期，違反遺產及贈與稅法第
    23條第1項規定，而處以2倍之罰鍰，實有認定事實未依證據
    之違法，著應予撤銷。
  3.再者，被告機關所稱原告漏未申報銀行存款40,210,043元一
    節，其中30,000,000元部分已經被繼承人生前移轉用以支付
    應付款項，而不屬被繼承人遺產，原告自無申報之理由及依
    據；另10,180,000元部分係清償被繼承人生前墓園債務，原
    即得自遺產中扣除，即使未予申報亦不影響遺產稅之核課，
    故原告實無漏報稅額之行為，亦無被告機關所稱漏報稅額
    20,105,022元，是被告機關處以原告20,105,022元之罰鍰著
    無所據，實應撤銷。
  4.又，被告機關原核定遺產淨額為257,290,590元，經原告申
    請復查後，被告機關變更核定遺產淨額為181,286,869元，
    顯示本件實際應納遺產稅額較原核定應納稅額大幅減少，足
    徵，原告尚且可減免稅額，並無所謂漏報應補繳稅額之處，
    實與遺產及贈與稅法第45條所示漏稅應補徵稅額之情形不同
    ，尚無適用該條之餘地，被告機關援引適用遺產及贈與稅法
    第45條課處原告1倍之罰鍰，實有認事用法之違誤，應予撤
    銷。
  (四)基上，原告就本件遺產稅之申報並無違誤，訴願決定及被告
    機關之復查決定關於銀行存款40,210,043元核課遺產稅、未
    償債務15,000,000元未予認列扣除額及罰鍰20,105,022元決
    定侵害原告依法納稅之權益，實無理由，應予撤銷，為特狀
    請鈞院鑒核，賜判如訴之聲明，以保原告權益，並徵法理，
    至為感禱。
乙、被告主張：
  (一)關於銀行存款部分：
  1.按「凡經常居住中華民國境內之中華民國國民死亡時遺有財
    產者，應就其在中華民國境內境外全部遺產，依本法規定，
    課徵遺產稅。」為行為時遺產及贈與稅法第1條第1項明定。
    次按「當事人主張事實，須負舉證責任，倘所提出之證據，
    不足為其主張事實之證明，自不能認其主張為真實。」前行
    政法院著有31年度判字第53號著有判例。
  2.原告主張被繼承人於86年7月12日購買第一商業銀行之2張記
    名可轉讓定期存單面額各10,000,000元，業於被繼承人生前
    即86年7月31日背書轉讓並交付與美商ASM公司之負責人陳淑
    芬；另一張到期日為87年2月14日面額10,000,000元之不記
    名可轉讓定期存單，亦於86年7月31日由被繼承人並交付與
    美商ASM公司之負責人陳淑芬，作為支付被繼承人生前與友
    人前往大陸投資創立財建房地產有限公司應付款項。依第一
    銀行轉讓定期存單持有人須知規定，被繼承人將系爭可轉讓
    定期存單交付與美商ASM公司之負責人陳淑芬，實已發生轉
    讓之效力，無須向第一銀行為變更手續，則上開款項於被繼
    承人股份背書交付時起即屬被背書人（受讓人），而不屬被
    繼承人所有，是上開款項並非被繼承人遺產。又系爭定期存
    單持有人須知四、規定，系爭定期存單不得於中途解約提取
    ，而該存單之到期日分別為87年1月12日及同年2月14日，系
    爭存單之所有人因囿於存單提領條件規定限制即在美國提領
    不便之因素下，始於系爭定期存單到期後，委由原告於87年
    1月15日及同年2月17日代為提領。原告於代為提領後，亦將
    全數款項匯至美商ASM公司在美國之銀行帳戶，系爭定期存
    單確經被繼承人生前處分予美商ASM公司，不屬被繼承人之
    遺產云云。卷查被繼承人於86年2月14日及86年7月12日購買
    第一商業銀行不記名及記名可轉讓定期存單計30,000,000元
    ，到期日期分別為87年2月14日（1張1千萬元）及87年1月12
    日（2張各1千萬元），依第一商業銀行草店尾分行88年9月
    15日一草字第330號函，該3張可轉讓定期存單係於被繼承人
    死亡後解約，並於87年1月15日存入2千萬元及於87年2月17
    日存入1千萬元至原告帳戶，原告主張該存單到期，由原告
    代領匯至國外係用以支付被繼承人應付款項乙節，並未提出
    被繼承人與美商ASM公司間債權債務之相關證明文件及帳務
    結算之明細等資料供核，所主張不足採信。
  3.另臺灣土地銀行無記名可轉讓定期存單存款本息10,180,000
    元，原告主張其中10,000,000元係用於清償被繼承人生前選
    定自己墓地之應付款項，有墓園合約書、墓園土地使用權證
    明書及支票影本為證。墓園合約書雖由原告簽立，惟契約之
    成立不以書面為必要，對於契約重要之點已合意，契約即為
    成立，該合約書僅係補簽書面契約，並不影響已成立之契約
    ，原告所履行者，為被繼承人應予清償之債務，故系爭土地
    銀行定存本息10,000,000 元部分，實屬清償被繼承人生前
    之債務，應自遺產中扣除，即使未予申報，亦不影響稅則之
    核課乙節，查天外天景觀墓園係一對外營業單位，若如原告
    所言被繼承人生前已選定合意，契約早已成立，在無支付任
    何保證金情況下，天外天景觀墓園如何取信於被繼承人及對
    抗善意之第三者？又提示墓園私契所載買方訂約人非被繼承
    人李財君而為原告，訂約日為86年11月6日，死亡日後始訂
    約付款，無法證明系爭墓地為被繼承人生前訂約買地，原告
    主張，核無足採。
  (二)未償債務部分：
  1.按「左列各款，應自遺產總額中扣除，免徵遺產稅：…九、
    被繼承人死亡前，未償之債務，具有確實之證明者。」為行
    為時遺產及贈與稅法第17條第1項第9款所明定。次按「稱抵
    押權者，謂對於債務人或第三人不移轉占有而供擔保之不動
    產，得就其賣得價金受清償之權。」「為債務人設定抵押權
    之第三人，代為清償債務，或因抵押權人實行抵押權致失抵
    押物之所有權時，依關於保證之規定，對於債務人，有求償
    權。」為民法第860條及第879條所明定。又按「被繼承人…
    生前以土地提供他人作為借款抵押設定，於其生前已經法院
    執行拍賣，惟至死亡後始經拍定，該土地應併入遺產總額課
    稅後，再以被繼承人死亡前未償債務扣除。同時，上述土地
    於拍賣償債後，被繼承人之繼承人對該債務人（借款人）已
    取得求償權，應將該求償權額連同拍賣償債後，如有剩餘時
    之餘款，併入遺產總額課稅。」為財政部75年7月24日台財
    稅第7557468號函所明釋。
  2.坐落苗栗縣大湖鄉○○段783之16地號土地設定抵押權1,500
    萬元部分，原告主張為被繼承人84年10月19日購買系爭土地
    時，即已承受該債務，且抵押權人於86年間被繼承人生前即
    就系爭土地聲請拍賣，被繼承人亦受法院通知系爭土地拍賣
    之事實，故系爭抵押債務1,500萬元，於被繼承人生前即確
    屬成立且未清償，自應由被繼承人遺產中扣除。卷查依土地
    登記謄本，被繼承人李財生前於84年10月19日因買賣登記取
    得前，業於84年3月4日設定本金最高限額1,500萬元抵押權
    登記，權利人為紀榮源，債務人為陳明田及莊麗雲，設定義
    務人為陳明田，是系爭地號土地抵押債務人及物上保證人均
    非被繼承人李財甚明。又查該筆土地於被繼承人李財死亡後
    ，始經臺灣苗栗地方法院民事執行處於86年12月26日進行第
    一次公開拍賣，且依該處91年9月23日苗院月86執地字第126
    0號函復略以該土地尚未拍定，債權人亦無承受，是該筆土
    地提供他人設定抵押權所產生之債務，於被繼承人死亡前尚
    未確定，並非屬被繼承人死亡前未償債務，自無前揭法條之
    適用。
  (三)罰鍰部分：
  1.按「被繼承人死亡遺有財產者，納稅義務人應於被繼承人死
    亡之日起6個月內，向戶籍所在地主管稽徵機關依本法規定
    辦理遺產稅申報。」「納稅義務人對依本法規定，應申報之
    遺產或贈與財產，已依本法規定申報而有漏報或短報情事者
    ，應按所漏稅額處以1倍至2倍之罰鍰。」為行為時遺產及贈
    與稅法第23條第1項前段及第45條所明定。
  2.原告主張被告機關係以本件申報遺產稅逾期，違反遺產及贈
    與稅法第23條第1項規定，而處以1倍之罰鍰然原告於被告機
    關核准延期申報日前申報在案，並無遲延申報及被告機關以
    原告漏未申報銀行存款40,210,043元，其中30,000,000元及
    10,180,000元為被繼承人生前應付款項，即使未予申報，亦
    不影響遺產稅之核課，故原告實無漏報稅額之行為。查本件
    被繼承人李財於86年11月3日死亡，原告於核准延期申報期
    限內即87年8月3日辦理遺產稅申報，漏報被繼承人李財遺產
    40,210,043元，如前揭事實所述，被告機關依遺產及贈與稅
    法第45條規定裁處一倍罰鍰20,105,022元，並無違誤。訴願
    決定書第7頁第5行「違反遺產及贈與稅法第23條規定」係誤
    植，併予敘明。
  3.另原告主張本件復查決定變更遺產淨額變更為181,286,869
    元，顯示實際應納遺產稅額較原核定應納稅額大幅減少，足
    徵，原告尚且可減免稅額，並無所謂漏報應補繳稅額之處，
    實與遺產及贈與稅法第45條所示漏稅應補徵稅額之情形不同
    ，尚無適用該條之餘地。查本件變更遺產淨額變更為181,28
    6,869元，係因追認農地扣除額76,003,721元，經重新核算
    ，漏稅額與原核定相同，計算式如後，並非如原告所言，減
    免稅額後，並無所謂漏報應補繳稅額，原告顯係誤解，原核
    並無違誤，請予維持。漏稅額計算式：
    （申報部分核定遺產總額－免稅額－扣除額）×稅率－累進
    差額=申報部分核定應納稅額（410,788,231－7,000,000－
    262,711,405）×50%－14,507,000=56,031,412（申報部分
    核定遺產總額＋匿報遺產額－免稅額－扣除額）×稅率－
    累進差額=全部應納稅額（410,788,231＋40,210,043－
    7,000,000－262,711,405）×50%－14,507,000=76,136,434
    全部應納稅額－申報部分核定應納稅額=漏稅額76,136,434－
    56,031,412=20,105,022。
  (四)綜上論述：原核定及所為復查、訴願決定並無違誤，請准如
    答辯之聲明判決。
　　理  由
壹、本件係原告之父李財於民國86年11月3日死亡，原告於申准
    延期申報期限內87年8月3日辦理遺產稅申報，經被告查得原
    告漏報被繼承人遺產中國農民銀行基隆分行存款5,616元、
    臺灣省合作金庫基隆支庫存款19,843元及4,579 元、基隆市
    第二信用合作社存款5元、第一商業銀行不記名可轉讓定期
    存單存款30,000,000元、臺灣土地銀行無記名可轉讓定期存
    單存款本息10,180,000元，計漏報遺產總額40,210,043元，
    乃併予核定遺產總額450,998,274元、遺產淨額257,290,590
    元、應納稅額114,138,295元，漏報遺產稅額20,105,022元
    ，並依遺產及贈與稅法第45條規定處以1倍罰鍰20,105,022
    元。原告不服，申經復查結果，准予追認農地扣除額76,003
    ,721 元，變更遺產淨額為181,286,869元；罰鍰部分，仍維
    持原核定。原告仍不服，主張(1)第一商業銀行不記名可轉讓
    定期存單存款30,000,000元，由於無法提前辦理解約，而被
    繼承人生前與友人前往中國大陸投資創立財建房地產有限公
    司，涉有應付款項，乃將存單先轉讓予原參與規劃投資案之
    美商ASM公司之代表人陳淑芬，作為支付該公司之應付款項
    ，至定期存單到期，因被繼承人遽逝，無法親自處理，原告
    只得代領並將該款項匯與前述ASM公司。(2)臺灣土地銀行無
    記名可轉讓定期存單存款及利息10,180,000元，該款項係用
    於被繼承人生前選定自己墓園之土地款，以上兩筆金額被繼
    承人生前已列入應付款項，已不屬遺產，無漏報情形。(3)坐
    落苗栗縣大湖鄉○○段783之16地號土地，設定抵押權1,500
    萬元，於被繼承人生前該筆土地已遭法院拍賣，請准予認列
    此筆債務扣除額。(4)罰鍰20,105,022元部分：原告並無被告
    機關所稱遲延申報，訴願決定認原告違反遺產及贈與稅法第
    23條規定課予罰鍰，實無所據，應予撤銷云云，資為抗辯。
貳、經查：
一、銀行存款部分：
  (一)按「經常居住中華民國境內之中華民國國民死亡時遺有財產
    者，應就其在中華民國境內境外全部遺產，依本法規定，課
    徵遺產稅。」、「左列各款，應自遺產總額中扣除，免徵遺
    產稅：一、... 九、被繼承人死亡前，未償之債務，具有確
    實之證明者。」，分別為行為時遺產及贈與稅法第1條第1項
    及第17條第一項第9款所明定。
  (二)原告之被繼承人李財分別於86年2月14日及86年7月12日購買
    第一商業銀行不記名可轉讓定期存單三張，每張為10,000,0
    00元，合計30,000,000元，到期日期分別為87年2月14日（1
    張1千萬元）及87年1月12日（2張各1千萬元）之事實，有第
    一商業銀行不記名可轉讓定期存單影本三張在卷足憑，且為
    兩造所不爭執，洵堪認定。
  (三)第一商業銀行不記名可轉讓定期存單存款30,000,000元到期
    日期分別為87年2月14日及87年1月12日，該3張可轉讓定期
    存單係於被繼承人李財君死亡後解約，有卷附第一商業銀行
    草店尾分行88年9月15日一草字第330號函可稽；原告主張該
    30,000,000元存單到期，由原告代領匯至國外係用以支付被
    繼承人李財應付款項生前參與規劃投資案之美商ＡＳＭ公司
    陳淑芬乙節；查原告迄今並未能提出ＡＳＭ公司曾投資30,0
    00,000元之證據，已屬無據；況Advanced System Manufact
    uring Inc.﹙ASM公司﹚，中文字義為「先進系統工業（或
    製造商）公司」，則其營運方向及類別，應與被繼承人李財
    所經營之「海南財建房地產開發公司」，係以投資不動產為
    目的，有相當之歧異，益難採信；再者，原告因明知被繼承
    人李財生前未將其名下第一商業銀行不記名可轉讓定期存單
    存款3紙轉讓與ASM公司，或任何人，竟盜蓋李財印文，而偽
    造李財名義背書，再轉讓上開可轉讓定期存單存款2紙與不
    知情之陳淑芬，嗣再由陳淑芬背書轉讓與原告之情；原告因
    偽刻被繼承人李財印章，涉嫌偽造文書及侵占罪行，業經台
    灣高等法院分別判處有期徒刑一年及半年，應執行有期徒刑
    一年四月在案，有台灣高等法院94年1月26日92年度上訴字
    第2466號判決書影本一份在卷可考。是原告上開主張，自難
    可信；從而，被告以被繼承人李財死亡日86年11月3日存款
    30,000,000元，仍屬被繼承人李財銀行存款，核定為遺產，
    依法並無不合。
  (四)另臺灣土地銀行無記名可轉讓定期存單存款本息10,180,000
    元，原告主張其中10,000,000元係用於清償被繼承人生前選
    定自己墓地之應付款項乙節；被告以天外天景觀墓園係一對
    外營業單位，若如原告所言被繼承人生前已選定合意，契約
    早已成立，在無支付任何保證金情況下，天外天景觀墓園如
    何取信於被繼承人及對抗善意之第三者？又提示墓園私契所
    載買方訂約人非被繼承人李財君而為原告，訂約日為86 年
    11月6日，死亡日後始訂約付款，無法證明系爭墓地為被繼
    承人生前訂約買地等語，而否准原告所請，其論事用法，固
    非無據。惟查，上開土地銀行定存本息10,180,000元，其中
    10,000,000元係用於清償被繼承人生前選定之墓園，有墓園
    工程合約書、墓園土地使用權證明書、支票影本三紙及被繼
    承人墓園照片為證，且為被告所不爭執，洵堪認定。該10,1
    80,000元，乃係於86年9月23日解約後本息存入原告帳戶內
    ，有對帳單、開戶登錄單等在卷可考；足認該定期存單解約
    係應發生於被繼承人李財86年11月3日死亡之前。墓園合約
    書雖由原告簽立，惟依民法第153條規定，契約之成立不以
    書面為必要，對於契約重要之點已合意，契約即為成立。墓
    園合約雖非被繼承人所簽訂，惟既於生前即已選定合意，契
    約早已成立，該合約書僅係補簽書面契約，並不影響已成立
    之契約；是系爭土地銀行定存本息中1千萬元部分，原告主
    張係清償被繼承人生前之債務，屬遺產及贈與稅法第17條規
    定得扣除之事項，應自遺產中扣除，依法自屬有據。
二、未償債務部分：
  (一)按「稱抵押權者，謂對於債務人或第三人不移轉占有而供擔
    保之不動產，得就其賣得價金受清償之權。」、「為債務人
    設定抵押權之第三人，代為清償債務，或因抵押權人實行抵
    押權致失抵押物之所有權時，依關於保證之規定，對於債務
    人，有求償權。」分別為民法第860條及第879條所明定。又
  (二)本件原告主張被繼承人李財所遺坐落苗栗縣大湖鄉○○段78
    3之16地號土地，設定抵押權15,000,000元部分，屬被繼承
    人生前未清償債務，依遺產及贈與稅法第17條規定應予扣除
    乙節；按「被繼承人... 生前以土地提供他人作為借款抵押
    設定，於其生前已經法院執行拍賣，惟至死亡後始經拍定，
    該土地應併入遺產總額課稅後，再以被繼承人死亡前未償債
    務扣除。同時，上述土地於拍賣償債後，被繼承人之繼承人
    對該債務人（借款人）已取得求償權，應將該求償權額連同
    拍賣償債後，如有剩餘時之餘款，併入遺產總額課稅。」為
    財政部75年7月24日台財稅第7557468號函之見解，該函釋乃
    係主管機關就所屬機關因執行遺產及贈與稅法第17條之規定
    發生疑義，以主管機關之地位為符合法規原意之釋示，與上
    開法律規定之立法意旨相符，本院自得予以援用。
  (三)依卷附土地登記謄本，坐落苗栗縣大湖鄉○○段783之16地
    號土地，係被繼承人李財生前於84年10月19日因買賣登記取
    得前，業於84年3月4日設定本金最高限額1,500萬元抵押權
    登記，權利人為紀榮源，債務人為陳明田及莊麗雲，設定義
    務人為陳明田，是系爭地號土地抵押債務人及物上保證人均
    非被繼承人李財甚明。又查該筆土地於被繼承人李財死亡後
    ，始經臺灣苗栗地方法院民事執行處於86年12月26日進行第
    一次公開拍賣，迄今上開系爭土地尚未拍定，債權人亦無承
    受，是該筆土地提供他人設定抵押權所產生之債務，於被繼
    承人死亡前尚未確定，且所設定1,500萬元抵押權係屬本金
    最高限額，原告亦未舉證證明實際抵押債務為多少，揆諸上
    開財政部函釋意旨，並非屬被繼承人死亡前未償債務；原告
    主張依遺產及贈與稅法第17條規定應予扣除，亦難可採。
三、罰鍰部分：
  (一)按「被繼承人死亡遺有財產者，納稅義務人應於被繼承人死
    亡之日起6個月內，向戶籍所在地主管稽徵機關依本法規定
    辦理遺產稅申報。」、「納稅義務人對依本法規定，應申報
    之遺產或贈與財產，已依本法規定申報而有漏報或短報情事
    者，應按所漏稅額處以1倍至2倍之罰鍰。」分別為行為時遺
    產及贈與稅法第23條第1項前段及第45條所明定。
  (二)本件原告於86年11月3日繼承被繼承人李財之遺產，經依遺
    產及贈與稅法第23條及第26條規定，申請核准延期於87年8
    月3日辦理遺產稅申報，惟原告漏報被繼承人遺產中國農民
    銀行基隆分行存款5,616元、臺灣省合作金庫基隆支庫存款
    19,843元及4,579元、基隆市第二信用合作社存款5元、第一
    商業銀行不記名可轉讓定期存單存款30,000,000元之事實，
    已如上述，原告違反上開遺產及贈與稅法第45條規定，有遺
    產申報書及銀行存款資料可稽，被告初查依所漏稅額加處1
    倍罰鍰，自屬依法有據；原告主張本件應予以免罰，尚難可
    採。
參、綜上所述，原處分認第一商業銀行不記名及記名可轉讓定期
    存單計30,000,000元應納入被繼承人之遺產、所設定1,500
    萬元本金最高限額抵押權並非屬被繼承人死亡前未償債務及
    應處予一倍之罰鍰，依法並無不合；惟關於臺灣土地銀行無
    記名可轉讓定期存單存款本息10,180,000元，原告主張其中
    10,000,000元係用於清償被繼承人生前選定自己墓地之應付
    款項，屬遺產及贈與稅法第17條規定得扣除之事項，應自遺
    產中扣除，依法尚非無據。則原處分（本稅及罰鍰部分，罰
    鍰部分包含原告所主張原核定遺產淨額為 257,290,590元，
    經原告申請復查後，變更核定遺產淨額為 181,286,869元，
    惟罰鍰金額未減少）既有違誤之處，訴願決定未予糾正，亦
    非妥適。原告訴請撤銷，即屬有理，爰由本院予以撤銷，並
    由被告另為適法處分。
肆、本件事證已明，兩造其餘攻擊或防禦方法，已與本院判決結
    果無涉，爰毋庸一一論列，併此敘明。
據上論結，本件原告之訴為有理由，爰依行政訴訟法第98條第3
項前段，判決如主文。
中　　華　　民　　國　　94　　年　　5　　 月　　5　　 日
                       第七庭審判長法  官　鄭　小　康
                                   法  官　李  玉  卿
                                   法  官　黃　秋　鴻
上為正本係照原本作成。
如不服本判決，應於送達後20日內，向本院提出上訴狀並表明上
訴理由，如於本判決宣示後送達前提起上訴者，應於判決送達後
20日內補提上訴理由書（須按他造人數附繕本）。
中　　華　　民　　國　　94　　年　　5　　 月　　5　 　日
                                       書記官   王琍瑩
